【裁判字號】    96,上,801
【裁判日期】    980113
【裁判案由】    分割共有物
【裁判全文】
臺灣高等法院民事判決                   96年度上字第801號
上  訴  人  戊○○
訴訟代理人  邱秀珠律師
被 上訴 人  乙○○
            甲○○
            丙○○
                        2號
            丁○○
共      同
訴訟代理人  鄭錦堂律師
            李保祿律師
上列當事人間請求分割共有物事件，上訴人對於中華民國96年7
月26日臺灣基隆地方法院95年度訴字第108 號第一審判決提起上
訴，本院於96年12月30日言詞辯論終結，判決如下：
    主  文
原判決（確定部分除外）廢棄。
兩造共有坐落臺北縣萬里鄉○○里○○段溪底小段二九地號、地
目田、面積一○二○三平方公尺之土地，應按附圖一所示方法方
割：29-C部分面積二○一五平方公尺，分歸上訴人取得；29部分
面積四平方公尺、29-A部分面積三五平方公尺、29-D部分面積八
○二○平方公尺，分歸被上訴人取得，並按應有部分各四分之一
保持共有：29-B部分面積一二九平方公尺，分歸兩造依應有部分
五分之一保持共有。
第一、二審訴訟費用（確定部分除外）由被上訴人負擔二分之一
，餘由上訴人負擔。
    事實及理由
一、上訴人主張：兩造共有坐落臺北縣萬里鄉○○里○○段溪底
    小段41之1 地號、地目建、面積427 平方公尺（下稱系爭41
    -1地號土地，原審誤載面積為487 平方公尺）及同段29地號
    、地目田、面積10203 平方公尺之土地（下稱系爭29地號土
    地），伊與被上訴人4 人之應有部分均為1/5 ，該等土地無
    因物之使用目的不能分割或約定不能分割之情形，然無法達
    成協議分割，爰依民法第823 條第1 項、第824 條第2 項規
    定，請求裁判分割。
二、被上訴人則以：上訴人提出之分割方案不利伊等耕作；分割
    後，伊等願依應有部分比例保持共有等語，資為抗辯。
三、原審對上訴人之請求，判決：兩造共有系爭41-1地號土地應
    予原物分割，分割分法如附圖三所示：乙部分面積85平方公
    尺分歸上訴人取得，甲部分面積342 平方公尺歸被上訴人取
    得，並按應有部份各1/4 保持共有；兩造共有系爭29地號土
    地應予原物分割，分割方法如附圖三所示：乙部分面積2041
    平方公尺分歸上訴人取得，甲部分面積244 平方公尺、丙部
    分面積7918平方公尺歸被上訴人取得，並按應有部份各1/4
    保持共有。上訴人不服系爭29地號土地之方割方法，提起上
    訴，聲明：(一)原判決廢棄。(二)兩造共有系爭29地號土地應准
    予分割。分割方法如附圖二所示，編號29部分面積4 平方公
    尺、29-A部分面積35平方公尺、29-B部分面積129 平方公尺
    ，依兩造應有部分比例保持共有；編號29-C部分面積2,007
    平方公尺分歸上訴人所有；編號29-D部分面積8,028 平方公
    尺歸被上訴人依應有部分比例保持共有。被上訴人則聲明：
    駁回上訴（上訴人原就系爭41-1地號土地部分一併聲明上訴
    ，惟其聲明不服之分割方法與原判決相同，經本院行使闡明
    權後，上訴人已於97年12月23日具狀表示僅就系爭29地號土
    地之方割方法不服，同段41-1地號土地部分已告確定）。
四、按各共有人得隨時請求分割共有物，但因物之使用目的不能
    分割或契約定有不分割之期限者，不在此限；共有物之分割
    ，依共有人協議之方法行之，分割之方法不能協議決定者，
    法院得因任何共有人之聲請，命為原物分配於各共有人，民
    法第823 條第1 項、第824 條第1 、2 項分別定有明文。次
    按分割共有物，以消滅共有關係為目的。法院裁判分割共有
    土地時，除因該土地內部分土地之使用目的不能分割（如為
    道路）或部分共有人仍願維持其共有關係，應就該部分土地
    不予分割或准該部分共有人成立新共有關係外，應將土地分
    配於各共有人單獨所有；共有人因共有物分割之方法不能協
    議決定，而提起請求分割共有物之訴，應由法院依民法第
    824 條命為適當之分配，不受任何共有人主張之拘束（最高
    法院69年台上字第1831號、49年度台上字第2569號判例意旨
    參照）。上訴人主張：兩造共有之系爭29地號土地未以契約
    約定不得分割或因物之使用目的不能分割之情形，惟兩造無
    法協議分割等情，被上訴人對此不爭執，則上訴人請求裁判
    分割系爭土地，於法即屬有據。至於分割方法，分述如下：
  (一)上訴人主張：分割後，系爭29地號土地應保留道路以供通行
    等語；被上訴人則抗辯：該土地原為袋地，即使設置道路亦
    無從與公路聯絡云云。查：系爭29地號土地、地目田、使用
    分區為國家公園區，左側與系爭41-1地號土地相連，右上方
    則需經過同段31地號土地上之產業道路，始能與公路聯絡；
    目前除部分土地由被上訴人種植農作物外，餘多為雜木、雜
    草，地勢不平坦，高低落差大，此據本院及原審法院赴現場
    勘驗屬實，並囑託臺北縣汐止地政事務所測量，製有勘驗筆
    錄、照片及複丈成果圖在卷可稽（見原審卷第44-63頁、本
    院卷第51頁）。本院斟酌系爭土地係田地，位於國家公園區
    內，地面落差大，惟現場已設有小徑供行人出入，分割後，
    兩造各自取得獨立所有權，確有通行需求，上訴人亦同意劃
    出2 公尺寬道路保持共有（見本院卷第51頁反面）等情，爰
    分割如附圖一所示29-B部分面積129 平方公尺土地，由兩造
    依應有部分比例保持共有，以為道路使用。
  (二)上訴人又主張：坐落系爭29地號土地上門牌號碼臺北縣萬里
    鄉溪底村6 鄰溪底5 號之舊建物（下稱系爭舊建物）係訴外
    人許有德及被上訴人共有；新增之建物（下稱系爭新建物）
    則係訴外人許有德自行興建，許有德之繼承人許華巖已將其
    繼承之權利出售予伊，伊已取得系爭舊建物1/5 共有權及系
    爭新建物所有權全部；伊另以其他債權聲請法院強制執行訴
    外人許華巖繼承之上開權利，亦可取得系爭舊建物1/5 共有
    權及系爭新建物所有權全部，分割方案應如附圖二所示，將
    該建物坐落基地如附圖二所示29、29-A部分分割為兩造共有
    等語，並提出遺產分割繼承協議書、房屋稅籍證明書、買賣
    所有權移轉契約書、切結書、電費收據、契稅繳款書為證（
    見原審卷第31頁至第172-174頁、第31-36頁、第83頁）；被
    上訴人則以：系爭舊建物係未辦理保存登記之祖厝，新建物
    係舊建物之一部，全屬被上訴人與訴外人許華巖因繼承取得
    之公同共有物，上訴人對系爭新、舊建物不可能經由訴外人
    許華巖單獨出售或經由法院強制執行取得任何權利，本件應
    依如附圖三所示將29甲、29丙部分，或依附圖一所示將29、
    29A部分分歸伊等保持共有等語置辯。查：
    (1)系爭新、舊建物坐落系爭29地號、41-1地號相連處，位置
      如附圖一L 型部分所示，有複丈成果圖可憑。然，被上訴
      人已表明分割後就此部分不與上訴人保持共有，則依前揭
      說明，上訴人主張將該基地、及屋前廣場即如附圖二所示
      29 部分面積4平方公尺、29-A所示部分，分歸兩造共有，
      即無足取。有關系爭新、舊建物是否分屬二獨立之所有權
      ，訴外人許華巖處分該所有權是否生效等問題，核與本案
      無關，毋庸論述，併予敘明。
    (2)本院考量：被上訴人現於附圖一所示29-D部分上種植地瓜
      之現況；上訴人、被上訴人分別表示願分得附圖一所示C
      、D 部分；兩造共有系爭41-1地號土地已分割如附圖三所
      示確定，如附圖一所示29、29-A部分土地，適與被上訴人
      分得如附圖三所示之41-1甲部分相連接，基於土地使用完
      整性之要求以及被上訴人表示分割後仍保持共有等一切情
      狀，認系爭29地號土地應以原物分割如附圖一所示，29-C
      部分分歸上訴人所有，29、29-A、29-D部分分歸被上訴人
      依其應有部分比例保持共有。
五、綜上所述，上訴人請求裁判分割兩造共有之系爭29地號土地
    ，洵屬適法，並應由本院為適當之分配如附圖一所示。原審
    判決分割方法，未保留道路以供通行，尚有未洽。上訴意旨
    指摘原判決不當，求予廢棄改判，為有理由，爰廢棄改判如
    主文第2 項所示。
六、本件事證已臻明確，兩造其餘之攻擊防禦方法及提出之證據
    ，均經本院審酌後，認對判決結果不生影響，爰無庸一一論
    述，併此敘明。
七、據上論結，本件上訴為有理由，依民事訴訟法第450 條、第
    78條、第80條之1 、第85條第1 項，判決如主文。
中    華    民    國    98    年    1     月    13    日
                    民事第十五庭
                        審判長法  官  林恩山
                              法  官  郭松濤
                              法  官  陳雅玲
正本係照原本作成。
如不服本判決，應於收受送達後20日內向本院提出上訴書狀，其
未表明上訴理由者，應於提出上訴後20日內向本院補提理由書狀
（均須按他造當事人之人數附繕本）上訴時應提出委任律師或具
有律師資格之人之委任狀；委任有律師資格者，另應附具律師資
格證書及釋明委任人與受任人有民事訴訟法第466條之1第1項但
書或第2項（詳附註）所定關係之釋明文書影本。
中    華    民    國    98    年    1     月    13    日
                              書記官  葉國乾
附註：
民事訴訟法第466條之1（第1項、第2項）：
對於第二審判決上訴，上訴人應委任律師為訴訟代理人。但上訴
人或其他法定代理人具有律師資格者，不在此限。
上訴人之配偶、三親等內之血親、二親等內之姻親，或上訴人為
法人、中央或地方機關時，其所屬專任人員具有律師資格並經法
院認為適當者，亦得為第三審訴訟代理人。


司法院資訊處製作；財團法人民間司法改革基金會備份。
